臺灣臺中地方法院刑事判決　　　　　　　95年度易字第1439號
公　訴　人　臺灣臺中地方法院檢察署檢察官
被　　　告　戊○○
選任辯護人　周進文律師
上列被告因偽造文書等案件，經檢察官提起公訴（九十五年度偵
字第九六八三號），本院判決如下：
    主    文
戊○○無罪。
    理    由
一、公訴意旨略以：被告戊○○於民國九十二年間受僱於人本至
    善社區公寓大廈管理委員會（下稱人本至善社區管委會），
    先擔任早班警衛，自九十四年三月份起擔任總幹事，係負責
    人員管理、器材維修、收取管理費後存入銀行等業務之人，
    竟意圖為自己不法之所有，基於侵占之概括犯意，連續將其
    業務上所持有之九十四年五、六月份管理費新臺幣（下同）
    三十四萬四千五百五十二元，九十四年七、八月份管理費五
    十九萬六千九百五十八元，九十四年九、十月份管理費五十
    七萬一百零二元，九十四年十一、十二月份管理費十二萬一
    千四百五十元，共一百六十三萬三千零六十二元，予以侵占
    入己而未存入新竹商業銀行之帳戶內。又被告明知前開管理
    費均未存入銀行，竟另基於偽造文書之概括犯意，連續將不
    實之事項登載於其業務上所製作之人本至善管委會九十四年
    五月份至八月份之收入支出表上，並將前開支出表交付人本
    至善管委會之財務委員、監察委員及主任委員查核而行使該
    登載不實之收入支出表，足以生損害於人本至善社區全體住
    戶。嗣經人本至善社區管委會察覺有異而向新竹商業銀行列
    印對帳單，發現該帳戶內僅剩七千餘元，始循線查悉上情，
    因認被告涉犯刑法三百三十六條第二項之業務侵占及同法第
    二百十六條、二百十五條之行使業務上登載不實罪嫌云云。
二、按犯罪事實應依證據認定之，無證據不得認定犯罪事實，又
    不能證明被告犯罪者，應諭知無罪之判決，刑事訴訟法第一
    百五十四條第二項及第三百零一條第一項分別定有明文。次
    按刑事訴訟法上所謂認定犯罪事實之證據，係指足以認定被
    告確有犯罪行為之積極證據而言；如未能發現相當證據或證
    據不足以證明，自不能以推測或擬制之方法，以為裁判基礎
    （最高法院二十九年上字第三一○五號、四十年台上字第八
    十六號判例參照）。又檢察官就被告犯罪事實，應負舉證責
    任，並指出證明之方法，刑事訴訟法第一百六十一條第一項
    定有明文，因此，檢察官對於起訴之犯罪事實，應負提出證
    據及說服之實質舉證責任。倘其所提出之證據，不足為被告
    有罪之積極證明，或其指出證明之方法，無從說服法院以形
    成被告有罪之心證，基於無罪推定之原則，自應為被告無罪
    判決之諭知（最高法院九十二年台上字第一二八號判例參照
    ）。
三、公訴意旨認被告涉犯前開罪嫌，無非係被告對於公訴意旨所
    載之犯罪事實坦承不諱，復有告發人丙○○之陳述，並有被
    告個人履歷資料卡、人本至善管委會九十四年五至八月份收
    入支出表各一紙、存摺影本十五紙、新竹國際商銀存摺支存
    對帳單三紙、費用代收簿、存證信函、人本至善管委會九十
    四年五月至九十四年十一月各項收入統計表各一紙、人本至
    善管理會駐衛保全合約書一份為其論據之基礎，訊據被告固
    坦承於九十四年三月間擔任人本至善社區之總幹事，負責收
    受住戶交付之管理費，存入銀行，並曾製作人本至善管委會
    九十四年五月至八月份之收入支出表等事實，惟堅詞否認有
    何業務侵占及行使業務上登載不實之犯行，並辯稱：前開管
    委會之新竹商銀存摺，本係由伊負責保管，嗣於收受住戶繳
    交之管理費時，即由伊持存摺至新竹商銀存款，惟該社區管
    委會之監察委員己○○稱管委會同意由其保管存摺，並要求
    伊將往後收受之管理費逕交予其，由其存入銀行，伊即依己○○之指示將存摺及管理費均交予己○○，並將此事告訴主
    任委員丙○○，而丙○○未置可否，復要支付予廠商之款項
    ，則係由其製作好請款單檢附發票及相關單據，並依請款金
    額填載於取款條上，再由主任委員丙○○、財務委員甲○○
    於取款條蓋印後，由伊再交予己○○，己○○即再交付現金
    予伊，由其交付予廠商；而九十四年五月至八月之收支報表
    ，雖係伊製作，但並非其業務上所製作，該收入支出表，原
    應係由龍居公司文書人員製作，然因監察委員己○○說管委
    會要求收回自行製作，後因不知如何製作，方由己○○請伊
    幫忙製作，而伊即依據己○○交付之存摺影本上所載之金額
    製作，伊並不知道前開存摺上之餘額係偽造，故伊依存摺影
    本上所載之數額填載於收入支出表上，應無偽造之意思；又
    其於九十四年十月間即已離職，自無可能侵占該社區九十四
    年十一、十二月份之管理費；又九十四年六月十六日，主任
    委員丙○○、監察委員己○○亦曾與其一同至新竹商銀提領
    社區新竹商銀帳戶內之四十八萬餘元，該金額全數係交由己○○取走，本件之管理費及該社區新竹商銀內所有之金額，
    均係己○○處理，應係己○○取走等語。經查：
(一)、本案檢察官於偵查中，並未請告訴人確實提出相關帳冊資料
    清點，確認該社區短少之金額，嗣經本院審理期間，命該社
    區當時委任之管理維護公司之龍居公司提出相關帳冊資料，
    並請告訴人及被告核對短少之金額，經數次核對後，確認短
    少之金額除收入之管理費外，尚包括該社區新竹商銀帳號0
    000000000000號帳戶之金額，合計一百二十八
    萬七千九百零九元（本院卷第一三○頁），故公訴意旨認被
    告侵占之金額為一百六十三萬三千零六十二元，即有違誤，
    惟此部分業經公訴檢察官當庭更正；又公訴意旨僅粗略載明
    被告將不實之事項登載於九十四年五月至八月份之收入支出
    報表，並未具體表明，係何事項登載不實，復經本院審理時
    與告訴人之代表人及告訴代理人確認，其等表示係收入支出
    報表本期餘額欄內之金額與存摺實際之餘額不符（本院卷第
    一三○頁；即指收受之管理費未存入帳戶，致帳戶之餘額短
    少）；又被告係於九十四年十月間即已離職業據被告供述明
    確，核與證人龍居公司總經理丁○○證述在卷（本院卷第二
    二五頁），且告訴代表人甲○○、告訴代理人對此亦不爭執
    ，應可採信，而公訴意旨卻認被告侵占之金額，包括九十四
    年十一月、十二月份收取之管理費顯屬無據，合先敘明。
(二)、公訴意旨認被告係對公訴意旨所載之犯罪事實均坦承不諱，
    惟觀被告於偵查中之供述，其雖陳述管理員所收受之管理費
    係交予伊收受，該社區九十四年五月至八月份之收入支出報
    表亦係伊所製作等語，惟其於本院係陳述：管理費雖係伊所
    收受，但「係交予監察委員己○○」；九十四年五月至八月
    份之收入支出表雖係伊製作，但「係應監察委員己○○之要
    求幫忙製作，製作之餘額均係依據監察委員己○○提供之新
    竹商銀存摺影本製作，伊並不知該存摺影本係偽造的」等語
    。職是，被告就公訴意旨所載之犯罪事實，並未坦承不諱，
    公訴意旨認告已坦承不諱顯有誤會。
(三)、人本至善社區九十四年間之監察委員係鍾春華，而案外人己○○係監察委員鍾春華之夫，而該社區監察委員之職務均由
    案外人己○○代理鍾春華處理，故社區管委會相關人士均稱
    案外人己○○為監察委員等情，業據證人即九十四年該社區
    主任委員丙○○證述明確（本文為方便論述，以下亦稱己○○為監察委員），合先敘明。又人本至善社區之存摺，原係
    由龍居公司派駐該社區之總幹事即被告保管，待社區管理員
    收取住戶繳交之管理費後，係交予被告持其保管之存摺負責
    存入該社區前開新竹商銀帳戶；該社區應支付予廠商之費用
    ，其請款流程，係先由被告檢附請款單、發票及相關支出單
    據，並依請款之金額，於新竹商銀取款憑條上填載金額，復
    將前開單據交予當時社區之主任委員即證人丙○○、財務委
    員甲○○（即現任主任委員）、監察委員己○○核章後，並
    由主任委員即證人丙○○、財務委員甲○○於取款憑條上蓋
    印該社區之印鑑及個人之私章後，交予被告持其保管之存摺
    及前開取單條至新竹商銀提領款項繳付廠商，而依告訴代表
    人甲○○、告訴代理人所述該社區九十四年四至十月間應支
    付予廠商之費用，均有繳付，而依前所述支付廠商費用流程
    ，主任委員即證人丙○○、財務委員甲○○均須核章並蓋印
    取款憑條以提領款項。是可知，該社區短少之一百二十八萬
    七千九百零九元，除該社區帳戶九十四年六月十六日提領之
    四十八萬一千三百八十二元（詳如後述）外，該帳戶短少之
    金額應多係用以支付廠商費用，其餘部分（一百二十八萬七
    千九百零九元扣除四十八萬一千三百八十二元部分）應多為
    收取之管理費用未存入該社區前開銀行帳戶而短少之金額。
(四)、證人即該社區九十四年間之主任委員丙○○於本院審理時結
    證稱：被告確有告知其新竹商銀存摺在監察委員己○○那裏
    ，印象中被告告訴其的時間應係在九十四年五月間；又其於
    九十四年九月間，因九十四年十月一日要開區分所有權人大
    會之前，曾向監察委員己○○索取社區之新竹商銀帳戶存摺
    ，惟己○○稱其到時會拿出來，其未免到時己○○未將存摺
    提出，故其即到新竹商銀索取該帳戶之明細表，才發現裏面
    餘額短少等語（本院卷第二一六頁），且證人甲○○即當時
    之財務委員亦於偵查中證述：伊曾要求監察委員鍾春華（即
    案外人己○○之妻）將存簿交予伊核對，但其推託，沒有交
    給伊等語（九十四年度他字第三六三五號卷第六五頁）。承
    上，以足可推知該社區之新竹商業銀行存摺確在監察委員己○○之手中。且證人丙○○亦證述被告確曾告訴其存摺在監
    察委員己○○處等情，足認被告所述其將新竹商銀存摺由監
    察委員己○○取走一事告知證人即當時之主任委員丙○○，
    而證人丙○○未置可否等情，應可採信，則被告既已將存摺
    由監察委員己○○取走一事告知證人即當時之主任委員丙○○，而證人丙○○未置可否，且依證人丙○○所證：該社區
    與廠商的事情，均係被告與己○○與廠商協商議價等語（本
    院卷第二○四頁），故被告認為監察委員己○○亦有負責處
    理該社區財務事宜，社區管委會應係同意社區新竹商銀帳戶
    存摺轉由監察委員己○○保管（原由被告保管）故未對監察
    委員由其手中取走社區存摺感到懷疑，亦非與常情有違。再
    參酌證人丙○○所述：事發後，伊曾向己○○詢問，己○○
    說其會去找被告及龍居公司處理等語（本院卷第二一五頁）
    ，證人即該社區九十四年十一月間之財務委員庚○○亦於本
    院審理時證述：要交接時，無法按時交接，該社區原來的代
    理財務委員係甲○○，惟係監察委員己○○說代理財務委員
    甲○○比較忙，其會與伊交接，但後來就沒有與伊聯絡，主
    任委員丙○○曾向伊說，給己○○一些時間處理等語（本院
    卷第二一九、二二二頁），益徵該社區管理費短少金額之主
    要徵結，應係在案外人己○○身上。再按存款及臨櫃提款均
    係使用存摺，而該社區存摺既已由監察委員己○○保管，則
　　被告辯稱：監察委員己○○要求其將管理費交予其存入，支
  　付廠商之取款單亦交予其提領等語，亦非顯難無據。
(五)、經本院與被告及告訴人核對該社區短少之金額，其中九十六
    年六月十六日，於該社區新竹商銀帳戶提領之高達四十八萬
    一千三百八十二元之金額，係由被告會同證人丙○○及案外
    人己○○一同至新竹商銀領款，復交予案外人己○○等情，
    業據被告供述明確，核與證人丙○○證述相符（本院卷第二
    ○五頁），復有新竹商銀0000000000000號帳
    戶之存款歷史明細查詢單一紙可佐（本院卷第九八至一百頁
    ），應可採信。職是，本案該社區短少之金額除直接收取之
    管理費未存入外，原本存在銀行帳戶內，最大一筆短少之金
    額四十八萬餘元，確係案外人己○○取走，亦非被告取走，
    故公訴意旨認該社區之管理費收入均係被告所侵占云云，即
    屬有疑。證人丙○○對於將前開四十八萬餘元之所以同意交
    予案外人己○○一事，稱係因己○○向其陳稱該社區九十四
    年五、六月份應支付予廠商之費用，均係其所支付云云，惟
    此益徵前開四十八萬餘元確係由案外人己○○所取走，至證
    人丙○○為何同意提領前開四十八萬餘元予案外人己○○，
    與本案無涉，自無庸進一步深究。
(六)、觀前開社區九十四年五月至八月份之收入支出表確有檢附新
    竹商銀存摺影本，且收入支出表上本期餘額部分，係依據前
    開存摺影本上所示之金額登載，此有前開九十四年五月至八
    月份收入支出表暨社區新竹商銀存摺影本（本院卷第五十至
    五八頁）在卷可參，又人本至善社區之新竹商銀帳戶存摺，
    於本案發生期間係由案外人己○○持有，業如前述，則被告
    所辯，前開收入支出表所檢附之存款簿影本，係己○○所提
    供，伊係依據己○○所提供之存摺影本上之記載，而製作等
    情，亦難謂顯難無據。另依前開所述，被告所收受之管理費
    係交予案外人己○○，欲支付予廠商之款項，亦係被告檢附
    支出憑單，由證人丙○○、告訴代表人即當時之財務委員甲○○檢核無誤，於取款憑條蓋印後，交予被告，被告再交予
    持有存摺之案外己○○存入或提領，故被告是否知悉存摺實
    際之餘額即非無疑，故尚難僅以被告確有製作前開收入支出
    表，即率爾認定被告應知悉該社區帳戶實際餘額，而有明知
    案外人己○○所交付之存摺影本係偽造，卻將該不實之事項
    ，登載於九十五年五月至八月收入支出表之本期餘額欄內之
    事實。
(七)、公訴人所提出之被告個人履歷資料卡、人本至善管委會九十
    四年五至八月份收入支出表各一紙、存摺影本十五紙、新竹
    國際商銀存摺支存對帳單三紙、費用代收簿、存證信函、人
    本至善管委會九十四年五月至九十四年十一月各項收入統計
    表各一紙、人本至善管理會駐衛保全合約書一份等書證。查
    其中被告個人履歷資料卡、人本至善管理會駐衛保全合約書
    ，僅得證明被告係人本至善社區委任管理維護之龍居公司派
    駐於該社區之總幹事；又人本至善管委會九十四年五至八月
    份收入支出表各一紙、存摺影本十五紙、新竹國際商銀存摺
    支存對帳單三紙、費用代收簿、存證信函、人本至善管委會
    九十四年五月至九十四年十一月各項收入統計表各一紙，僅
    得證明該社區之管理費及新竹商銀帳戶內之金額確有短少，
    且九十四年五月至九十四年八月份之收入支出表上之存款餘
    額確與帳戶內實際之金額不符之客觀事實，但並無法證明前
    開短少之金額確係被告所侵占及前開收入支出報表上之存款
    餘額係被告明知為不實，而故意填載等情。
四、綜上所述，本件被告被訴業務侵占及業務上登載不實之犯行
    ，公訴人所提出之證據或所指出之證明方法，尚不足為被告
    有罪之積極證明，或說服本院形成被告有罪之心證。公訴人
    所指此部分之犯罪事實即屬不能證明，揆諸前開之說明依法
    自應諭知無罪之判決。
五、公訴人雖請求傳訊證人己○○，惟證人己○○經本院合法傳
    喚並未到庭，復經本院科以罰鍰後，並再行傳喚並拘提，均
    未到庭，是此部分已不能調查，應予駁回，證人己○○涉犯
    本案犯行部分，宜由檢察官另行偵查後，為適法之處理；另
    公訴人亦請求傳訊證人甲○○，以明瞭證人丙○○於本院審
    理時證述提領前開四十八萬餘元予證人己○○之原因是否真
    實，惟此與本案之待證事實無重要關係，亦無調查之必要，
    爰依刑事訴訟法第一百六十三條之一第二項第二款駁回聲請
據上論斷，應依刑事訴訟法第三百零一條第一項，判決如主文。
本案經檢察官乙○○到庭執行職務。
中　　華　　民　　國　　96　　年　　4 　　月　　12　　日
                  刑事第十四庭  審判長法  官  陳  葳
                  　　　　　　　　　　法　官  洪堯讚
                  　　　　　　　　　　法　官  劉逸成
上正本證明與原本無異。
如不服本判決，應於送達後十日內向本院提出上訴狀（須附繕
本），上訴於臺灣高等法院臺中分院。
                                      書記官  高勳楠
中　　華　　民　　國　　96　　年　　4 　　月　　12　　日
